臺灣高等法院刑事判決
111年度上訴字第1653號
上  訴  人  
即  被  告  陳俐如


選任辯護人  沈志成律師
            吳意淳律師
上列上訴人因傷害案件，不服臺灣士林地方法院110年度訴字第3
07號，中華民國111年2月22日第一審判決（起訴案號：臺灣士林
地方檢察署110年度偵字第5317號），提起上訴，本院判決如下
：
    主  文
上訴駁回。
    犯罪事實
一、陳俐如與陳春美於民國109年12月18日下午4時14分許，在臺
    北市大同區永樂市場1037室對面柱子處，因細故發生口角爭
    執，陳俐如竟基於傷害他人身體之犯意，徒手揮打陳春美之
    左手臂肩膀處，陳春美因感疼痛，旋於同日下午4時51分前
    往醫院急診，經醫師觀察治療後，陳春美之左手有明顯壓痛
    且肩膀測試活動度受限，診斷其受有左側肩膀挫傷之普通傷
    害。
二、案經陳春美訴由臺北市政府警察局大同分局報告臺灣士林地
    方檢察署檢察官偵查起訴。
    理  由
壹、程序方面
    檢察官、上訴人即被告陳俐如及其辯護人於本院審判程序中
    ，對於本案相關具有傳聞性質的證據資料，均表示不爭執證
    據能力（見本院卷第49至50頁），且本案所引用的非供述證
    據，也是合法取得，依法均可作為認定犯罪事實的依據。
貳、實體方面　　
一、認定犯罪事實所憑證據及理由：
    訊據被告陳俐如矢口否認有何傷害犯行，辯稱：告訴人面對
    面用右手持傘打伊左上臂，遂本能出右手拍告訴人一下手肘
    ，說幹嘛打人，告訴人又用傘打其左上臂第2次，其在自衛
    ，絕未碰及告訴人肩膀，出手係在制止云云。經查：
  ㈠被告於前開時、地，與告訴人因細故發生口角爭執，被告以
    右手朝告訴人之左手臂揮打，嗣告訴人因左手感到疼痛，旋
    前往醫院急診等情，業據證人即告訴人陳春美於原審審理時
    證述：被告要拿雨傘還我，我要接過來，告訴人就一直打我
    這邊（當庭以左手指左肩），當天被告打我後，我就去醫院
    掛急診看醫生，我有跟醫生說我被鄰居打，導致左手舉不起
    來，我跟醫生說我左邊被打，（當庭以右手比其左手上肢靠
    近肩膀的地方），醫生還有拿吊帶給我等語明確（見原審訴
    字卷第113、115頁），核與被告所供稱：我看到放在1037室
    前走道的與雨傘又打開來，就請隔壁1038室攤位的老闆即告
    訴人將該雨傘收起來，告訴人不願意收，因為告訴人將雨傘
    長期放在該位置，佔用公共牆壁，目的就是不想對面攤位擺
    桌椅在該處，我就過去將傘收起來還給告訴人，我們起口角
    衝突，告訴人就拿傘揮我的左側邊，我就徒手揮告訴人的左
    手手臂，說妳怎麼打人，接著告訴人就再用雨傘揮我，一樣
    打到我左側邊身體，我沒有去驗傷等客觀情節大致無違（見
    110偵5317卷〈下稱偵卷一〉第10至11、33頁，110偵13515卷〈
    下稱偵卷二〉第11至12、33頁）。又被告將雨傘丟向告訴人
    後，告訴人接傘朝被告揮打一事，均經檢察官及原審勘驗無
    誤，復有現場監視器錄影畫面擷取照片6張、光碟1片、臺灣
    士林地方檢察署110年4月1日檢察官勘驗筆錄1份、原審110
    年12月3日勘驗筆錄暨附件圖11張等在卷可佐（見偵卷一第2
    1至23、42頁，卷末光碟存放袋，原審訴字卷第70至72、75
    至80頁）。是被告確有出手毆打告訴人至明。
　㈡原審勘驗現場監視器錄影畫面結果，被告以右手揮打告訴人
    時，雖告訴人有同時伸手撥開之動作，但究竟是揮打中告訴
    人左手臂的哪個部位，雖由畫面中仍無法清楚辨別（見原審
    訴字卷第70、78頁），然斟以告訴人於下述臺北市立聯合醫
    院中興院區診療時主述左肩被打傷，於偵查亦以肩膀遭毆(
    見偵卷第32頁)，被告於警詢就其揮打告訴人之部位亦供稱
    為「肩膀」一節（見偵卷一第11頁），交互以觀，應認被告
    毆打告訴人左肩膀之情無誤。又告訴人於當日下午4時14分
    許左手臂遭被告出手揮打後，旋於同日下午4時51分許至上
    開醫院急診就醫，治療過程告訴人向醫師主訴被鄰居打，導
    致左手舉不起來，係為「上肢鈍傷」。而告訴人自述「左肩
    被打傷」，檢查當下外觀無明顯傷口或瘀腫，但有明顯壓痛
    且肩膀測試活動度受限，故符合肩膀挫傷之診斷。另X光檢
    查顯示結果「無骨折也無脫臼」，因外觀無特別發現無拍照
    存查。告訴人經檢查與手臂吊帶固定後，於同日下午5時25
    分許離院，最終診斷告訴人受有「左側肩膀挫傷」之傷害等
    節，有該醫院109年12月18日之診斷證明書1紙、110年4月7
    日北市醫興字第1103031440號函暨檢附告訴人病歷影本1份
    附卷足稽（見偵卷一第20、43至48頁）。復按刑法上傷害係
    指人之生理機能或精神狀態，因不法破壞而有所障礙，或有
    外形有所變異破壞之情形而言，不以必有外傷出現為必要，
    亦不以不能恢復原狀為限。故如使被害人身體疼痛、感染疾
    病或使原有病情惡化等情形皆屬之。最高法院104年度台上
    字第3425號刑事判決參照。從而，由告訴人遭被告出手揮打
    左肩膀及其前往醫院急診之時間，均於同日所發生，且屬密
    切相接，又造成告訴人疼痛及功能減損而為刑法上之傷害，
    自與被告之揮打行為具有因果關係甚明。
　㈢被告抗辯之論駁　　　　
　⒈按正當防衛必須對於現在不法之侵害始得為之，侵害業已過
    去，即無正當防衛可言。至彼此互毆，又必以一方初無傷人
    之行為，因排除對方不法之侵害而加以還擊，始得以正當防
    衛論。故侵害已過去後之報復行為，與無從分別何方為不法
    侵害之互毆行為，均不得主張防衛權，最高法院30年上字第
    1040號判決意旨參照。且按刑法上之防衛行為，須對現在不
    法侵害為直接且終局之防衛，且須為防衛者在具體情況所能
    採用之最溫和防衛手段。又互毆之雙方，彼此攻擊與防禦舉
    措接踵而至，若欠缺防衛之意思，亦不得就其出手毆擊主張
    正當防衛。觀諸原審前開勘驗結果顯示，於畫面時間16時14
    分42秒至44秒，告訴人持傘朝被告方向揮打後，將傘慢慢放
    下，最後是以右手持傘，傘頭朝下；而於畫面時間16時14分
    45秒，被告以右手朝告訴人左手位置揮打，但看不清楚究竟
    打到告訴人左手哪個部位，在被告為上開動作的時候，告訴
    人亦有伸出左手欲撥開被告的右手；於畫面時間16時14分46
    秒至47秒，告訴人左腳自行往後退一步，再將傘舉起後，持
    雨傘朝被告左手部位的方向揮打，在告訴人揮打當時，被告
    有以左手要抓住告訴人雨傘，但並沒有抓住等情（見原審訴
    字卷第70、72頁），足徵被告係於告訴人持傘對其攻擊之行
    為結束後數秒，在告訴人已將傘頭朝下，當時主觀已乏攻擊
    意圖，客觀上無繼續攻擊情狀下，被告大可自行離開迴避，
    卻仍出手還擊，顯非基於排除現在不法侵害之防衛意思，而
    係基於傷害犯意之報復還擊動作甚明，自非屬正當防衛。
  ⒉告訴人指訴或證述被告左肩確實遭被告揮打，亦旋即前往醫
    院就醫後診斷受有傷害，此部分除告訴人所述外，亦均有客
    觀事證可佐。則告訴人對於被告是否使用工具或武器一情，
    固有誇大其詞，仍不得遽認其所述全屬不可採；至告訴人對
    其當時有無持傘攻擊被告一事，雖有避重就輕，惟此關乎告
    訴人是否涉嫌傷害犯行，是其所述內容已屬犯罪嫌疑人之辯
    解，縱有隱瞞，不必然可推認其所指被告傷害部分亦屬不可
    信。尚難以告訴人指述之些許出入，而就其證述全般不予採
    信。
　⒊告訴人「肩膀挫傷」之診斷，已經醫師本於醫學專業知識與
    臨床經驗所為之診斷結果，俱詳前述，遑論疼痛或功能減損
    ，本即屬刑法傷害範圍，告訴人主訴或個人主觀反應，告訴
    人有無出血、瘀青或紅腫之處、就醫時間久暫等，均無礙告
    訴人經醫學診斷後確實受有傷害結果之認定，亦不得以網路
    文章恣為否定之。又被告既係出手揮打，依人體力學並非單
    以手腕出力，被告固舉其腕隧道症候群之病歷，不足為有利
    事實認定。
　⒋依告訴人及被告距案發時間較近之偵查、警詢及接受醫療時
    ，均陳稱係毆及告訴人肩膀一事，已如前析，縱監視錄影畫
    面未詳細拍及被告係擊中告訴人左手何確切部位，依諸上開
    各情，亦得認定被告亦毆擊告訴人左肩，被告辯稱未打到告
    訴人左肩云云，自無足取。
　⒌另證人永樂市場內設攤之店家王玉津、王梅玲、鄭錫煌於原
    審審理所證（見原審訴字卷第116、120至123頁）均強調告
    訴人當時有持雨傘對被告之左手部位揮打，卻就被告在告訴
    人持傘對其攻擊之2次行為間，有出手揮打告訴人之舉動隻
    字未提，其等證言與現場監視器錄影畫面、前開勘驗結果相
    較，準確性已有不及，無從證明被告出手揮打行為未造成告
    訴人受傷，應併敘明。
  ㈣綜上所述，被告所辯，核屬事後卸飾之詞，顯不足採。本案
    事證明確，被告再次聲請勘驗現場錄影畫面，自無必要。被
    告犯行堪以認定，應依法論科。
二、論罪
    核被告所為，係犯刑法第277條第1項之傷害罪。
參、駁回上訴之說明　　　
一、原審認被告傷害犯行罪證明確，並審酌被告與告訴人為同一
    市場之設攤店家，彼此攤位又屬相鄰，本案因告訴人之雨傘
    擺放問題發生爭執，未思以理性方式解決，告訴人在被告為
    其收傘交還後，先行以傘揮打被告，被告難以克制不滿情緒
    ，遂出手朝告訴人左手臂揮打，致告訴人受有前開傷害，所
    為實有不該，惟不能忽略告訴人在此過程中亦有攻擊被告之
    舉動；兼衡被告犯後始終否認犯行，與告訴人無法取得和解
    共識，併參酌被告自述專科畢業之教育程度，已婚，子女均
    成年，經營服飾業超過30年，目前為永樂市場自治會之副會
    長等家庭與經濟狀況等一切情狀，量處罰金3萬元，並諭知
    易服勞役之折算標準，經核認事用法並無違誤，量刑亦屬妥
    適，應予維持。
二、被告上訴以其未揮打擊中告訴人左肩膀，診斷均依告訴人片
    面主觀反應為斷，況被告雙手患有腕隧道症候群，無使告訴
    人受挫傷之可能，且未釐清被告是否有正當防衛之情云云，
    均經論述如上，要無理由，應予駁回。
據上論斷，應依刑事訴訟法第368條，判決如主文。
本案經檢察官卓巧琦提起公訴，檢察官越方如到庭執行職務。
中　　華　　民　　國　 111　　年　　 7 　 月　  12  　日
                  刑事第二十三庭審判長法　官  許永煌
                                      法　官  雷淑雯
                                      法　官  吳定亞
以上正本證明與原本無異。
如不服本判決，應於收受送達後20日內向本院提出上訴書狀，其
未敘述上訴之理由者並得於提起上訴後20日內向本院補提理由書
（均須按他造當事人之人數附繕本）「切勿逕送上級法院」。
                                      書記官  郭侑靜
中　　華　　民　　國　　111 　年　　7 　　月　　13　　日
附錄：本案論罪科刑法條全文
中華民國刑法第277條第1項
傷害人之身體或健康者，處5年以下有期徒刑、拘役或50萬元以
下罰金。